臺灣士林地方法院民事判決　　　　　　 100年度重訴字第24號
原　　　告　徐陳美雲
訴訟代理人　徐慶德
被　　　告　陳伯祥
訴訟代理人　陳振東律師
　　　　　　陳淑茹律師
上列當事人間債務人異議之訴事件，本院於民國100 年2 月1 日
言詞辯論終結，判決如下：
    主  文
原告之訴駁回。
訴訟費用由原告負擔。
    事實及理由
一、原告主張：被告持本院95年度拍字第1001號民事裁定（下稱
    系爭裁定）為執行名義，聲請拍賣原告所有坐落新北市○○
    區○○段阿里磅小段603 、603-1 、604 、605 、606 、60
    7 、608 、609 、610 、611 、611-1 、611-2 、612 、10
    90地號土地（下稱系爭土地），本院以98年度司執字第5362
    9 號強制執行事件（下稱系爭執行事件）受理後，執行程序
    尚未終結。而系爭裁定為拍賣抵押物裁定，未經實體審理，
    其抵押權（下稱系爭抵押權）乃訴外人牧佳工程企業股份有
    限公司（下稱牧佳公司）於民國78年11月27日邀原告擔任保
    證人，向訴外人華南商業銀行股份有限公司（下稱華南銀行
    ）借款新臺幣（以下同）902 萬元，由原告提供系爭土地，
    於78年11月3 日以華南銀行為抵押權人為設定登記。嗣被告
    向訴外人徐慶德購買200 張股票，約定被告將買賣價金645
    萬元償還牧佳公司向華南銀行之上開借款。詎被告償還後，
    竟稱代牧佳公司清償645 萬元，並於82年間受讓華南銀行之
    抵押權，故系爭抵押權所擔保之債權，於被告向華南銀行清
    償時已經消滅。又原告為借款保證人，被告未向主債務人牧
    佳公司求償，先執行保證人即原告之財產，原告主張保證人
    之先訴抗辯權。且牧佳公司向華南銀行借款902 萬元，清償
    期為79年11月27日，請求權至94年11月27日即罹於時效消滅
    。被告聲請拍賣抵押物獲系爭裁定後，遲至98年12月1 日始
    發動執行程序，應已無請求權，被告猶執系爭裁定強制執行
    系爭土地，故依強制執行法第14條，提起債務人異議之訴，
    並聲明：系爭執行事件關於系爭土地所為之強制執行程序應
    予撤銷。
二、被告則以：原告就本件爭執之同一事實，已於本院96年度重
    訴字第70號塗銷抵押權事件中有所爭執，並經敗訴確定，其
    不得再事爭執。且原告在系爭執行事件，為抵押物之抵押人
    ，不得主張被告於先就主債務人財產強制執行無效果前，拒
    絕清償。而牧佳公司向華南銀行借款902 萬元，固約定清償
    期為79年11月27日，但華南銀行嗣已延展清償期至82年9 月
    23日，時效應自後者起算，縱認前開借款請求權已於94年罹
    於時效，但5 年內仍為系爭最高限額抵押權所擔保之債權，
    被告於95年11月29日獲系爭裁定，得於98年11月26日聲請強
    制執行等語置辯，故請求駁回原告之訴。
三、本院之判斷：
  (一)系爭抵押權擔保之債權非不存在：
    1.查原告曾以「伊為擔保牧佳公司向華南銀行借款，提供系
      爭土地設定系爭抵押權。因被告以645 萬元向牧佳公司董
      事長徐慶德購買牧佳公司200 張股票，經徐慶德指示被告
      以買賣價金代償牧佳公司對華南銀行所負645 萬元借款債
      務，被告對牧佳公司未有何債權」等理由，起訴請求塗銷
      系爭抵押權。經本院以96年度重訴字第70號判決認定系爭
      抵押權所擔保債權並非不存在，而駁回原告之訴。原告不
      服提起上訴，業由臺灣高等法院以96度重上字第581 號判
      決駁回上訴，原告猶仍不服提起上訴，已經最高法院以97
      年度台上字第1964號裁定駁回上訴確定（下稱系爭確定訴
      訟），此經本院調取前開卷宗核閱屬實，應堪認定。
    2.觀諸系爭確定訟訟卷宗及判決理由，已就本件原告主張抵
      押權擔保之債權不存在之理由，本於當事人辯論結果而為
      判斷，且無顯然違背法令或當事人已提出新訴訟資料足以
      推翻原判斷之情形，原告就該重要爭點已不得再於本件訴
      訟為相反之主張，本院亦不得作相反之判斷。原告復於本
      件訴訟主張系爭抵押權擔保之債權不存在，有違民事訴訟
      法上之誠信原則，並非可採。
  (二)被告毋庸就主債務人財產執行無效果，即得拍賣系爭土地：
    1.按民法第745 條固規定，保證人於債權人未就主債務人之
      財產強制執行而無效果前，對債權人得拒絕清償。惟此係
      一般保證人先訴抗辯權之規定，於提供抵押物供擔保，設
      定最高限額抵押權之物上保證人，依民法第881 條之17、
      第873 條規定，抵押權人於債權已屆清償期而未受清償時
      ，得聲請法院拍賣抵押物，就其賣得價金求償，抵押人即
      物上保證人並無先訴抗辯權適用之餘地。
    2.本件原告提供系爭土地設定抵押權，依照上開說明，並無
      先訴抗辯權適用之餘地，其主張被告未經向主債務人牧佳
      公司執行無效果，不得就系爭土地實行抵押權取償，即屬
      無據。
  (三)系爭抵押權所擔保之債權雖已罹於時效，但被告仍得實行抵
    押權：
    1.按以最高限額抵押權擔保之請求權，雖經時效消滅，債權
      人仍得就其抵押物取償，僅抵押權人於消滅時效完成後，
      5 年間不實行其抵押權者，該債權不再屬於最高限額抵押
      權擔保之範圍。此見民法第145 條第1 項、民法第881 條
      之15規定即明。
    2.本件系爭抵押權所擔保之債權，原為華南銀行對牧佳公司
      之902 萬元債權，約定清償期為79年11月27日，嗣曾經華
      求銀行同意延緩至82年間清償，此為兩造所不爭執（見本
      院卷第25頁），故此債權之請求權時效，依民法第128 條
      前段規定，應自華南銀可行使時之82年間起算，至少應至
      97年間後，消滅時效始完成，而依照前開說明，被告應仍
      得於97年間起5 年內實行抵押權。查被告於98年11月26日
      持本院95年度拍字第1001號拍賣抵押物裁定及確定證明書
      ，聲請強制執行拍賣系爭土地，顯在系爭抵押權擔保之債
      權消滅時效完成後之5 年內為之，原告以系爭抵押權所擔
      保之債權已罹於時效，被告不得拍賣抵押物取償，尚非可
      採。
四、綜上所述，系爭抵押權擔保之債權非不存在，且被告毋庸就
    主債務人財產執行無效果，即得拍賣系爭土地，又系爭抵押
    權所擔保之債權雖已罹於時效，但被告仍得實行抵押權，據
    此，原告猶執前詞，提起債務人異議之訴，請求撤銷系爭執
    行程序關於系爭土地之執行程序，非有理由，應予駁回。
五、本件事證已臻明確，兩造其餘訴訟資料及攻擊、防禦方法，
    核與結論之判斷，不生影響，爰不一一論列，附此敘明。
六、訴訟費用裁判之依據：民事訴訟法第78條。
中    華    民    國   100    年    2     月    15    日
                  民事第二庭  法  官  周群翔
以上正本證明與原本無異。
如對本判決上訴，應於判決送達後20日內向本院提出上訴狀，若
委任律師提起上訴者，應一併繳納上訴審裁判費，否則本院得不
命補正逕行駁回上訴。
中    華    民    國   100    年    2     月    15    日
                              書記官  游育慈